【裁判字號】    95,訴,75
【裁判日期】    950831
【裁判案由】    殺人未遂等
【裁判全文】
臺灣臺東地方法院刑事判決                95年度訴字第75號
公  訴  人  臺灣臺東地方法院檢察署檢察官
被      告  丁○○
選任辯護人  吳漢成 律師
上列被告因殺人未遂等案件，經檢察官提起公訴（95年度偵字第
33 號），本院判決如下：
    主  文
丁○○以加害生命、身體之事，恐嚇他人致生危害於安全，處有
期徒刑伍月，如易科罰金，以銀元參佰元即新台幣玖佰元折算壹
日，扣案番刀一把，沒收之；又以加害生命、身體之事，恐嚇他
人致生危害於安全，處有期徒刑陸月，如易科罰金，以銀元參佰
元即新台幣玖佰元折算壹日。應執行有期徒刑拾月，如易科罰金
，以銀元參佰元即新台幣玖佰元折算壹日，扣案番刀一把，沒收
之。
    事  實
一、丁○○與己○○係鄰居關係，於民國94年12月8日下午1時30
    分許，因丁○○與其妻甲○○在臺東縣臺東市○○○路65巷
    38號住處2樓發生爭執，因砸破玻璃致碎片掉落於己○○所
    有，停放於同縣市○○路227巷65弄巷口之自小貨車，己○○隨即與丁○○理論，詎料丁○○因氣憤，竟基於恐嚇之犯
    意，以欲持其所有供犯罪所用之番刀一把，以加害身體、生
    命之作勢欲砍擊己○○舉措，致生危害於己○○之安全，使
    己○○因而心生畏懼，嗣丁○○因友人勸阻而離開。
二、丁○○另基於恐嚇之犯意，於不詳地點與友人吃麵完畢共乘
    機車於同年月日下午5時35分許返家時，因己○○帶同員警
    前往丁○○上開住處，丁○○於返家時見己○○與員警戊○○、乙○○於住處庭院處，竟因一時氣憤，進入屋內取出同
    上開番刀一把，作勢欲揮擊己○○，並朝己○○方向疾行，
    並於接近己○○約30公分處，自己○○後方由上往下揮動1
    次，並大聲喊叫「幹你娘」、「你找死是不是啊」等言語（
    公然侮辱部分未據告訴），以此加害身體、生命之舉動恐嚇
    ，致生危害於己○○之安全，使己○○因而心生畏懼，跑離
    上開住處庭院，丁○○隨即經在場員警戊○○、乙○○予以
    壓制於地，並當場逮捕。
二、案經己○○訴由臺東縣政府警察局臺東分局報請臺灣臺東地
    方法院檢察署檢察官偵查起訴。
    理  由
一、證據能力部分：
（一）按除顯有不可信之情況外，公務員職務上製作之紀錄文書
      、證明文書，亦得為證據。刑事訴訟法第159條之4第1款
      定有明文。然查卷附之職務報告係臺東縣政府警察局臺東
      分局豐里派出所警員戊○○就本案查獲之緣由、經過及結
      果等情形，加以製作之文書，而係就特定個案所為，於案
      發後回憶所製作之特定審判外書面陳述，尚與上開紀錄文
      書具經常性之性質不符，應認卷附之職務報告，不具有證
      據能力。
（二）又本件辯護人抗辯其於警詢中之自白係受酒精影響，陳述
      與本意不相符合，而無證據能力云云，然查，被告於製作
      筆錄前經測得酒精濃度為每公升0.39毫克，而依卷附之法
      務部法醫研究所血液中酒精濃度與酒醉程度及呈現症狀之
      關係1紙可知，被告於筆錄製作時酒醉程度為微醉，應無
      意識不清之情狀，又上開警詢筆錄被告簽名處筆跡亦屬清
      楚，被告亦當庭表示所陳述為氣話，況辯護人所辯稱陳述
      內容是否與本意相符合，係表示就陳述之內容不爭執，僅
      就其與待證事實之關連程度表明意見，是此部分有證據能
      力。
（三）證人己○○於警詢陳述之證據能力：按「被告以外之人於
      司法警察官或司法警察調查中所為之陳述，與審判中不符
      時，其先前之陳述具有較可信之特別情況，且為證明犯罪
      事實存否所必要者，得為證據」，刑事訴訟法第159條之2
      亦定有明文。經查，本件證人己○○之警詢筆錄，與其嗣
      後於審判中證述部分不符（即被告持刀追殺時是否欲致其
      於死地之事實），然該項警詢筆錄，係甫於案發後當日隔
      約1小時所作成，尚無時間機會考慮其陳述對他人之影響
      ，且亦較未無受污染之機會，具有較可信且為證明犯罪事
      實存否所必要之例外情形，本院認為有證據能力，併予敘
      明。
二、訊據被告丁○○固坦承於上揭時地，與告訴人己○○發生口
    角，因氣憤先後持刀恐嚇告訴人己○○之事實，惟辯稱：當
    時被告第2次行徑受到酒精影響，而陷於精神耗弱之狀態云
    云。經查：
（一）上揭事實，業據證人即告訴人己○○於本院審理中具結證
      述明確，核與證人即當時據報前往現場處理之臺東縣政府
      警察局臺東分局豐里派出所警員戊○○於本院審理時分別
      具結證述：「被告看到己○○就很生氣，就拿安全帽打算
      要打他，他爸爸拉住他，我有口頭制止，被告愈講愈生氣
      ，就進去從客廳拿出一把刀，出來後衝過去要砍己○○，
      我們副所長就叫己○○快跑，己○○就跑了」、「被告目
      的只是要砍他，是否要他死，無從判斷」、「他只有砍那
      一刀」等語，另證人即員警乙○○則證稱：「被告從客廳
      出來時，距離門大約三公尺多而已，起初刀子拿在下面，
      然後被告推門出來，他半衝出來，後來被告舉手，我才看
      出是刀子」、「被告本來將刀拿在手下，又舉起來，又生
      氣又罵，我判斷被告要砍被害人」等語相符（見本院95年
      8 月17日審理筆錄），此外，復有現場照片5張、酒精測
      試值紀錄1紙、現場錄音光碟1片、現場光碟錄音履勘筆錄
      1 份、扣案之番刀1把在卷可按，是被告犯行堪予認定，
      應依法論科。
（二）又被告雖辯稱，行為當時因酒醉而致精神耗弱云云，然而
      被告經逮捕後，經警對其呼氣酒精測試結果，其呼氣酒精
      濃度值為酒精濃度為每公升0.39毫克，有上開卷附酒精測
      試值紀錄1紙附卷可稽，若回溯案發時即同日17時35分許
      之呼氣酒精濃度值，約為每公升0.54至1.00毫克間，平均
      值為每公升0.70毫克，此部分亦經內政部刑事警察局以刑
      鑑字第0950095441號函覆綦詳，有上開函文1紙附卷可查
      ，參以卷附之法務部法醫研究所血液中酒精濃度與酒醉程
      度及呈現症狀之關係說明，被告於行為時僅可能達到茫醉
      程度，可能呈現中度酩酊、運動失調、平衡障礙、判斷力
      遲鈍等症狀，另參以被告於第2次恐嚇行為時尚知返回客
      廳取刀，行為對象選擇亦屬特定，且於本院審理時亦能清
      楚陳述當時用餐對象及返家取用番刀過程，顯見被告第2
      次為恐嚇行為時意識清楚，尚非處於精神耗弱之狀態，其
      所辯自非可採。
（三）按殺人未遂罪之成立，以有戕害他人生命之故意，著手於
      刺殺之實行，而未發生死亡之結果為要件。（最高法院19
      年上字第718號、47年台上字第1364號判例可資參照）。
      殺人未遂罪與傷害罪之最主要區別在於行為人主觀犯意之
      不同，行為人行為時之客觀情狀，以認定其犯意之所在。
      行為人事前之仇隙是否足以引起其殺人之動機，行為當時
      之手段是否猝然致被害人難以防備，攻擊時之力勁是否猛
      烈足資使人斃命，被害人之傷勢如何，攻擊後之後續動作
      是否意在取被害人性命等一切客觀情狀均應全盤併予審酌
      ，方足據為論斷行為人內心主觀之犯意，究為殺人抑係傷
      害。然查：
    (1)本件扣案番刀一把經本院於審判期日當庭勘驗結果：番刀
      為單邊刀刃開鋒，刀刃鏽蝕嚴重，刀刃並不鋒利，刀柄為
      木頭所製，刀刃形狀如弦月狀，頂端尖銳。是該番刀置於
      被告家中既有相當時日，被告對於番刀鏽蝕情狀應知之甚
      詳，況除上開番刀外，於一般家庭中本有其他銳利刀具（
      例如菜刀等）可供選擇，被告既然僅持上開刀刃鏽蝕嚴重
      之刀械，以刀刃嚴重鏽蝕處，由上往下方式揮動，而未將
      上開番刀頂端之尖銳處刺殺告訴人，是除該揮動方式應不
      足以致人於死外，亦難認被告確有殺人之故意，雖被告持
      刀揮動，可能致使告訴人受傷，且終致傷害之結果，然尚
      乏證據證明被告係基於殺人之主觀犯意而為。
    (2)又依一般社會常情及案發當時情勢，縱被告曾口出「幹你
      娘」、「你找死」等語，應僅係憤怒、助勢之語，亦難以
      此即認其有殺人之故意。何況本件被告與告訴人又非有何
      重大仇隙，實無動機一出手即有致告訴人於死之必要，況
      被告為揮動番刀行為時尚有二位員警在場，被告又顯無精
      神異常之情狀，縱再如何愚笨之人，亦不至於僅因如此口
      角糾紛便決意於執勤員警面前殺害告訴人。
    (3)再者，縱然證人乙○○證稱，依經驗判斷，覺得被告當時
      確有砍人意圖，然經檢察官追問被告要殺死被害人還是要
      讓他受傷後，證人乙○○則證稱，要他（即告訴人）死吧
      ，不然怎麼會從頭部砍下去等語，其陳述語氣並非肯定，
      且此部分係證人本身之經驗判斷，另若參以當時情狀，告
      訴人已轉身於跑動中，身體應有晃動，則證人乙○○如何
      認定被告係朝告訴人頭部，而非肩膀處、頸部，亦或是手
      臂處揮砍，故無法據此一證述即可認定被告確有殺人故意
      ；又縱然被告於警詢中曾表示若非警方阻止，會砍殺己○○，然其本意究為傷害故意亦或是欲砍殺告訴人致死，亦
      無法僅憑此一陳述遽為認定，是本件實難認定被告於行為
      當時有何殺人之動機存在。
三、核被告丁○○所為，係犯刑法第305條之恐嚇危害安全罪。
    又檢察官認被告第二次揮動番刀行為係構成刑法第271條第2
    項、第1項之殺人未遂罪，此部分尚有誤認已如前述，惟本
    院認定之事實與起訴之事實，其基本事實關係相同，且經本
    院諭知一併論告、答辯，爰予以變更法條。被告先後二次恐
    嚇行為，其間間隔有數小時，而第一次之恐嚇行為係因停車
    糾紛而起，第二次之恐嚇行為則於被告另與友人用餐返家後
    ，發現告訴人帶同員警至被告住處，因氣憤所為恐嚇犯行，
    顯係另行起意所為，自應分論併罰。爰審酌被告於酒後衝動
    ，竟以加害生命之事恐嚇告訴人，致告訴人心生畏懼，足生
    危害於告訴人之安全，惟念其並無前科，犯後坦承犯行及其
    犯罪之動機、目的、所受之刺激、品行、生活狀況等一切情
    狀，分別量處如主文所示之刑，並均諭知易科罰金之折算標
    準，復定其應執行刑及易科罰金之折算標準。至扣案之番刀
    一把，為被告祖父之遺物，平日放置於家中，客觀上為被告
    所持有支配之物，而供本件犯罪所用，以沒收為宜，爰依刑
    法第38條第1項第2款予以宣告沒收，附此敘明。
四、新舊法比較部分：
（一）被告丁○○行為時，刑法第305條規定：「以加害生命、
      身體、自由、名譽、財產之事，恐嚇他人致生危害於安全
      者，處2年以下有期徒刑、拘役或3百元以下罰金。」被告
      行為時之前開罰金刑，經主管院依罰金罰鍰提高標準條例
      第3條、第1條前段規定（得提高為2至10倍），就其原定
      數額得提高為10倍，故其實質內容為：以加害生命、身體
      、自由、名譽、財產之事，恐嚇他人致生危害於安全者，
      處2年以下有期徒刑、拘役或3,000元以下罰金；又依修正
      前刑法第33條第5款規定，罰金刑應處銀元一元以上，惟
      94年1月7日修正、94年2月2日公布、95年7月1日施行之刑
      法第33條第5款則規定：「罰金：新臺幣一千元以上，以
      百元計算之」，而95年6月14日修正公布之刑法施行法第1
      條之1第2項規定：「94年1月7日刑法修正時，刑法分則編
      未修正之條文定有罰金者，自94年1月7日刑法修正施行後
      ，就其所定數額提高為30倍，但72年6月26日至94年1月7
      日新增或修正之條文，就其所定數額提高為3倍」，比較
      修正前後之罰金刑輕重，該罰金刑之最低刑度於修法後已
      有加重，故以95年7月1日修正公布施行前之規定較有利於
      被告，應依刑法第2條第1項前段規定，適用行為時之法律
      ，亦即適用修正前之刑法第305 條之規定科刑。
（二）另被告於犯罪時之刑法第41條第1項前段規定：「犯最重
      本刑為5年以下有期徒刑以下之刑之罪，而受6個月以下有
      期徒刑或拘役之宣告，因身體、教育、職業、家庭之關係
      或其他正當事由，執行顯有困難者，得以1元以上3 元以
      下折算一日，易科罰金。」又被告行為時之易科罰金折算
      標準，修正前罰金罰鍰提高標準條例第2條前段（現已刪
      除）規定，就其原定數額提高為100倍折算1日，則本件被
      告行為時之易科罰金折算標準，應以銀元300元折算1日，
      經折算為新臺幣後，應以新臺幣900元折算為1日。惟94年
      2月2日修正公布，95年7月1日施行之刑法第41條第1項前
      段則規定：「犯最重本刑為5年以下有期徒刑以下之刑之
      罪，而受6個月以下有期徒刑或拘役之宣告者，得以新臺
      幣1000元、2000元或3000元折算一日，易科罰金。」比較
      修正前後之易科罰金折算標準，以94年2月2日修正公布前
      之規定，較有利於被告，應依刑法第2條第1項前段，適用
      修正前刑法第41條第1項前段規定，定其折算標準。
（三）又修正前刑法第51條第5款原規定，宣告多數有期徒刑者
      ，於各刑中之最長期以上，各刑合併之刑期以下，定其刑
      期，但不得逾20年，嗣後95年7月1日修正施行之新刑法就
      該條款亦有修正，提高多數有期徒刑合併應執行之刑不得
      逾30年，就此亦應依刑法第2條第1項規定比較適用新舊法
      ，最高法院95年第8次刑事庭會議決議業已明揭其旨，而
      比較結果修正前之刑法並較有利於被告。
（四）又95年7月1日修正施行前之刑法第41條第2項原規定：「
      併合處罰之數罪，均有前項情形，其應執行之刑逾6個月
      者，亦同」，修正後之該條項則改為：「前項規定於數罪
      併罰，其應執行之刑未逾6月者，亦適用之」，亦即僅限
      於數罪併罰定應執行刑未逾6月者始有適用，而依刑法施
      行法第3條之1第3項規定：「於94年1月7日刑法修正施行
      前犯併合處罰數罪中之一罪，且該數罪均符合第41條第1
      項得易科罰金之規定者，適用90年1月4日修正之刑法第
      41條第2項規定」，準此，本件併罰之數罪既均係於95年
      7月1日刑法修正施行前所犯，其定應執行刑雖已逾6月，
      仍應依修正前刑法第42條第2項規定諭知易科罰金之折算
      標準，為此部分無新舊法比較之適用，併此敘明。
（五）經綜合比較被告行為後法律之變更，本件刑法第305條之
      實質規範內容、易科罰金折算標準、定執行刑之變更，以
      修正前對於被告較為有利，自應依刑法第2條第1項前段，
      適用被告行為時之法律。
據上論斷，應依刑事訴訟法第299條第1項前段、第300條，刑法
第2條第1項前段、修正前（下同）刑法第305條、第51條第5款、
第41條第1項前段、第2項、第38條第1項第2款，刑法施行法第3
條之1第3項，罰金罰鍰提高標準條例第1條前段、修正前罰金罰
鍰提高標準條例第2條，現行法規所定貨幣單位折算新臺幣條例
第2條，判決如主文。
本案經檢察官丙○○到庭執行職務。
中    華    民    國    95    年    8     月    31    日
                  刑事第一庭    審判長法  官  莊松泉
                                      法  官  詹慶堂
                                      法  官  呂煜仁
以上正本證明與原本無異。
如不服本判決，應於判決送達後10日內向本院提出上訴狀（須附
繕本）。
「切勿逕送上級法院」
                                      書記官  王希文
中    華    民    國    95    年    9     月    1     日
附錄論罪法條：
中華民國刑法第305條
以加害生命、身體、自由、名譽、財產之事，恐嚇他人致生危害
於安全者，處二年以下有期徒刑、拘役或三百元以下罰金。
得上訴


司法院資訊處製作；財團法人民間司法改革基金會備份。
